【裁判字號】    98,重訴,386
【裁判日期】    981030
【裁判案由】    撤銷贈與等
【裁判全文】
臺灣臺北地方法院民事判決             98年度重訴字第386號
原      告  萬泰商業銀行股份有限公司
法定代理人  丁○○
訴訟代理人  甲○○
被      告  丙○○
                      3樓之2.
            乙○○
上列當事人間請求撤銷贈與等事件，本院於民國98年10月9日言
詞辯論終結，判決如下：
    主      文
被告丙○○、張桓華就座落於臺北市○○區○○段三小段八六七
地號土地及其上同段一０六五建號建物（門牌號碼：臺北市信義
區○○○路○段二九五巷二０號三樓之二）所為贈與之債權行為
及所有權移轉物權行為應予撤銷。
被告張桓華應將上開土地及建物由臺北市松山區地政事務所於民
國九十七年十一月十三日以夫妻贈與為原因所為之所有權移轉登
記塗銷，並回復登記為被告丙○○所有。
訴訟費用由被告連帶負擔。
    事實及理由
一、原告主張略以：
  (一)訴外人詔安科技股份有限公司（以下簡稱「詔安公司」）邀
    同訴外人陳琮琳、被告丙○○擔任連帶保證人，與原告共同
    簽訂2份週轉金貸款契約書，嗣詔安公司依約出具借據，申
    請動用循環信用，先後借款情形如下：民國96年11月19日
    借款2,500,000元，約定借款期間自96年6月19日起至97年3
    月19日止，利率按原告銀行基準放款利率加年利率1.09﹪，
    其後並簽訂借據條款變更契約，變更借款期間至100年3月19
    日；96年11月21日借款2,500,000元，約定借款期間自96
    年11月21日起至97年3月21日止，利率按原告銀行基準放款
    利率加年利率1.09﹪，其後並簽訂借據條款變更契約，變更
    借款期間至100年3月19日；96年11月16日借款4,000,000
    元，約定借款期間自96年11月16日起至97年5月16日止，利
    率按原告銀行基準放款利率加年利率1.09﹪，其後並簽訂借
    據條款變更契約，變更借款期間至100年5月16日。惟詔安公
    司借款後，分別自97年11月19日、97年11月19日、97年11月
    16日起即未依約繳款，目前尚欠本金3,575,836、3,047,17
    7、6,623,013元及利息仍未清償，原告業以對詔安公司、陳
    琮琳及被告丙○○起訴請求還款，並經本院98年審重訴字第
    148號判決在案。
  (二)詎被告丙○○及配偶即被告張桓華明知尚未清償上開債務，
    且負債大於資產，竟仍於97年11月13日將其所有座落於臺北
    市○○區○○段3小段867地號土地及其上同段1065建號建物
    （門牌號碼：臺北市信義區○○○路○段295巷20號3樓之2，
    以下簡稱「系爭不動產」），以夫妻贈與為原因，移轉登記
    與被告張桓華，並於97年11月13日辦妥所有權移轉登記，致
    原告無法對系爭建物聲請強制執行，而被告丙○○目前又無
    其他財產可供執行，使原告債權無法受償。被告丙○○、張
    桓華上開贈與行為及所有權移轉行為，已明顯侵害原告債權
    ，應為無效或得撤銷之行為，爰依民法第244條第1項之規定
    ，先位聲明請求確認被告就系爭不動產於97年11月13日所為
    之贈與債權行為及所有權移轉物權行為不存在，及備位聲明
    請求撤銷系爭不動產於97年11月13日所為贈與之債權行為及
    所有權移轉之物權行為，並均代位請求被告張桓華就系爭不
    動產經臺北市松山區地政事務所於97年11月13日以夫妻贈與
    為原因所為之所有權移轉登記應予塗銷，並回復登記為被告
    丙○○所有。
  (三)聲明：
  １先位聲明為：確認被告丙○○、張桓華就座落於臺北市○
    ○區○○段3小段867地號土地及其上同段1065建號建物（門
    牌號碼：臺北市信義區○○○路○段295巷20號3樓之2）所為
    贈與之債權行為及所有權移轉登記之物權行為均不存在。
    被告張桓華應將上開土地及建物由臺北市松山區地政事務所
    於97年11月13日以夫妻贈與為原因所為之所有權移轉登記予
    以塗銷，並回復登記為被告丙○○所有。訴訟費用由被告
    連帶負擔。
  ２備位聲明為：被告丙○○、張桓華就座落於臺北市○○區
    ○○段3小段867地號土地及其上同段1065建號建物（門牌號
    碼：臺北市信義區○○○路○段295巷20號3樓之2）所為贈與
    之債權行為及所有權移轉登記之物權行為應予撤銷。被告
    張桓華應將上開土地及建物由臺北市松山區地政事務所於97
    年11月13日以夫妻贈與為原因所為之所有權移轉登記予以塗
    銷，並回復登記為被告丙○○所有。訴訟費用由被告連帶
    負擔。
二、被告抗辯則以：
  (一)被告張桓華就系爭不動產所為贈與之債權行為及所有權移轉
    登記之物權行為，係無償贈與行為，因為系爭建物於92 年
    購買時為預售屋，原本就是被告張桓華所購買，但因為被告
    張桓華於結婚前即已使用過一生一次之首次購屋優惠利率，
    因此將系爭建物登記在被告丙○○名下，房屋本息自95年11
    月起皆由被告張桓華支付，被告丙○○此次贈與及移轉系爭
    建物所有權，僅係更名而已，欲使其名實相符，與詐害原告
    債權無關。另被告丙○○固擔任詔安公司債務之連帶保證人
    ，但由聯合徵信中心資料可知，98年1月13日債務反而比97
    年2月19日減少，96年因金融海嘯風暴，詔安公司產品主要
    客戶訂單不履行，且帳款延遲支付情形嚴重，被告丙○○考
    量3個孩子之生活費用及房貸大部分由被告張桓華支付，被
    告張桓華要求被告丙○○將房屋過戶給他，由其可以使用向
    銀行或親友借款，但屢因時間無法配合，才延至97年10 月
    送件辦理，並非於負債大於資產時，移轉系爭不動產所有權
    以脫免債務，被告兩人均否認系爭不動產之贈與行為及所有
    權移轉行為有害及原告之債權。
  (二)聲明：１原告之訴駁回。２訴訟費用由原告負擔。
三、兩造不爭執之事實：
  (一)詔安公司於95年11月27日邀同訴外人陳琮琳及被告丙○○為
    連帶保證人與原告簽立週轉金貸款契約書，約定詔安公司得
    於5,000,000元及4,000,000元範圍內，出具借據申請循環動
    用借款。
  (二)嗣詔安公司依週轉金貸款契約出具借據向原告於96年11月間
    共借款9,000,000元，惟詔安公司自97年11月16日、97年11
    月19日起即未依約繳款，經原告於98年間向本院起訴請求詔
    安公司、陳琮琳及被告丙○○連帶返還借款，由本院於98年
    3月25日以98年度審重訴148號判決命其等應連帶給付原告6,
    623,013元及其利息、違約金等。
  (三)被告丙○○以97年10月13日夫妻贈與為由，將其所有系爭不
    動產於97年11月13日辦妥所有權移轉登記予其配偶即被告乙
    ○○。
四、本院得心證之理由：
    原告主張被告丙○○擔任連帶保證人，與詔安公司、陳琮琳
    連帶向原告借款，惟詔安公司借款後，分別自97年11月19日
    、97年11月16日起即未依約繳款，經原告起訴請求還款，並
    獲本院98年審重訴字第148號判決在案，但被告丙○○仍於
    97年11月13日以夫妻贈與為由，將系爭不動產贈與並辦妥移
    轉登記所有權予配偶即被告張桓華，侵害原告之債權，屬無
    效或得撤銷之行為，故代位請求確認上開行為無效，或撤銷
    上開行為，並回復所有權移轉登記，被告則以前詞抗辯。是
    本件兩造爭執之處，就(一)先位聲明部分在於：１被告間所為
    系爭不動產贈與債權、物權行為，是否因屬通謀虛偽意思表
    示而無效？２原告本於侵權行為之法律關係，依民法第184
    條第1項後段、第213條第1項及第3項規定，請求被告乙○○
    塗銷就系爭不動產所為所有權移轉登記，並回復登記為被告
    丙○○所有，應否准許？３原告再本於民法第242條，代位
    被告丙○○行使同法第767條規定之所有物返還請求權，是
    否有據？而就(二)備位聲明部分在於：１原告本於民法第244
    條第1項規定，求為撤銷被告間所為贈與之債權、物權行為
    ，其要件具備否？２原告請求被告乙○○塗銷贈與之所有權
    移轉登記，是否合於民法第244條第4項之要件？被告乙○○
    於受讓系爭不動產所有權時，是否知有得撤銷之原因？茲分
    述如下：
  (一)先位聲明部分：
  １被告間所為系爭不動產贈與債權、物權行為，是否因屬通謀
    虛偽意思表示而無效？
    查被告丙○○與張桓華就系爭不動產之贈與行為及移轉所有
    權之行為，均有贈與及移轉所有權之真意，並非通謀虛偽之
    意思表示，仍屬有效之法律行為，原告主張被告就系爭不動
    產之贈與行為及移轉所有權之行為為通謀虛偽意思表示，自
    始無效而不存在云云，尚非可採。被告間既為有效之法律行
    為，被告丙○○並無任何權利受到侵害，則原告主張依民法
    第24 2條、民法第184條第1項後段及第213條第1項、第3項
    之規定，代位請求被告張桓華塗銷系爭建物之所有權移轉登
    記，並回復登記為被告丙○○所有，自無理由，故原告先位
    聲明其餘爭點主張已無需審究。
  (二)備位聲明部分：
  １原告本於民法第244條第1項規定，求為撤銷被告間所為贈與
    之債權、物權行為，其要件具備否？
    詔安公司於95年11月27日邀同訴外人陳琮琳及被告丙○○為
    連帶保證人與原告簽立週轉金貸款契約書，約定詔安公司得
    於5,000,000元及4,000,000元範圍內，出具借據申請循環動
    用借款；嗣詔安公司依週轉金貸款契約出具借據向原告於96
    年11月間共借款9,000,000元，但自97年11月16日、97年11
    月19日起即未依約繳款，經原告於98年間向本院起訴請求詔
    安公司、陳琮琳及被告丙○○連帶返還借款，由本院於98年
    3 月25日以98年度審重訴148號判決命其等應連帶給付原告
    6, 623,013元及其利息、違約金等情，為兩造所不爭執，則
    原告主張對於被告丙○○享有債權一節確屬可採。另被告丙
    ○○自承係將系爭建物無償轉讓被告張桓華，並未收取對價
    ，則原告主張被告就系爭不動產上開贈與行為及所有權移轉
    登記之行為，為民法第244條第1項所稱之無償行為，亦屬可
    採。又被告丙○○、張桓華於97年11月13日就系爭不動產為
    贈與行為及所有權移轉登記行為時，被告丙○○名下並無其
    他可供執行之不動產，此有原告提出之財政部臺灣省北區國
    稅局財產歸屬資料清單1件附卷可參。而被告丙○○於97 年
    2月19日原告進行個人徵信調查時，資產總額（含系爭建物
    ）為13,515,000元，負債為4,648,000元，有原告提出之個
    人徵信調查表1件在卷供參；但依原告於98年1月13日向財團
    法人聯合徵信中心查詢之資料，可知被告丙○○負債達12,1
    26,000元，負債明顯增加，且扣除系爭不動產價值後，負債
    顯然大於資產，此亦有原告提出之授信、擔保品、還款紀錄
    與保證資訊1件在卷供參。況詔安公司於97年11月16日即未
    依約繳款，被告於未依約繳款前之97年11月13日即將系爭不
    動產無償贈與被告張桓華，已影響被告丙○○償債能力，而
    侵害原告之債權。雖被告抗辯系爭不動產實際上係被告張桓
    華出資購買，此次移轉僅為更名云云。然系爭不動產原來既
    登記於被告丙○○名下，應為原告評估貸款條件之依據之一
    ，足以影響被告丙○○之償債能力，被告張桓華亦未提出出
    資購買系爭不動產之證明，難認被告此部分之抗辯為可採。
    又被告亦無法證明原告得自其他債務人即詔安公司、陳琮琳
    之財產，就其債權獲得足額受償。是原告主張被告就系爭不
    動產上開贈與及移轉所有權之無償行為，有害及原告債權，
    而請求依民法第244條第1項撤銷之，洵屬有據。
  ２原告請求被告張桓華塗銷贈與之所有權移轉登記，是否合於
    民法第244條第4項之要件？被告張桓華於受讓系爭不動產所
    有權時，是否知有得撤銷之原因？
    被告張桓華與被告丙○○為夫妻關係，衡情對於被告丙○○
    之資產負債狀況，應知之甚詳，被告張桓華受讓系爭不動產
    時，應知此無償贈與行為將損及原告債權，原告得以主張撤
    銷，是原告主張依民法第244條第4項請求受益人即被告張桓
    華回復原狀，即將系爭不動產於97年11月13日辦理之所有權
    移轉登記塗銷，回復登記為被告丙○○所有，為有理由，應
    予准許。
五、綜上，原告主張被告間就系爭不動產上開贈與行為及所有權
    移轉登記行為為無效之法律行為，先位聲明請求確認被告丙
    ○○、張桓華就系爭不動產所為贈與行為及所有權移轉登記
    行為均不存在，及被告張桓華應將系爭不動產由臺北市松山
    區地政事務所於97年11月13日以夫妻贈與為原因所為之所有
    權移轉登記予以塗銷，並回復登記為被告丙○○所有，為無
    理由，應予駁回。從而原告以被告間就系爭不動產上開贈與
    行為及所有權移轉登記行為為得撤銷之法律行為，備位聲明
    請求被告丙○○、張桓華就系爭不動產所為贈與行為及所有
    權移轉登記行為應予撤銷，及被告張桓華應將系爭不動產由
    臺北市松山區地政事務所於97年11月13日以夫妻贈與為原因
    所為之所有權移轉登記予以塗銷，並回復登記為被告丙○○
    所有，洵無不合，應予准許。
六、兩造其餘攻擊防禦方法及證據資料，經本院斟酌後，認為均
    不足以影響本判決之結果，自無一一詳予論述之必要，而兩
    造所提證據調查之聲請，因本件事證已臻明確，亦無調查之
    必要，均附此敘明。
七、據上論結：原告之訴為有理由，依民事訴訟法第85條第2項
    ，判決如主文。
中  華  民  國    98     年       10    月     30     日
                  民事民二庭  法  官  郭顏毓
以上正本係照原本作成
如對本判決上訴，須於判決送達後20日內向本院提出上訴狀
中    華    民    國    98    年    11    月    2     日
                              書記官  林政彬


司法院資訊處製作；財團法人民間司法改革基金會備份。
